臺灣臺北地方法院民事判決
110年度小上字第99號
上  訴  人  文普世紀天廈管理委員會


法定代理人  黃正銅  
訴訟代理人  許英傑律師    
            陳亭熹律師
            彭之麟律師
被  上訴人  朱宏真  
訴訟代理人  張有捷律師
上列當事人間請求損害賠償事件，上訴人對於本院臺北簡易庭民
國110年5月3日110年度北小字第401號第一審小額民事判決提起
上訴，本院判決如下：
    主      文
原判決廢棄。
被上訴人應給付上訴人新臺幣捌萬玖仟貳佰伍拾元，及自民國一
百零九年十一月二十一日起至清償日止，按週年利率百分之五計
算之利息。
第一審訴訟費用新臺幣壹仟元及第二審訴訟費用新臺幣壹仟伍佰
元均由被上訴人負擔。
    事實及理由
壹、程序方面
　　按對於小額程序之第一審裁判上訴，非以其違背法令為理由
    ，不得為之；又提起上訴，上訴狀內應記載上訴理由，表明
    原判決所違背之法令及其具體內容，暨依訴訟資料合於該違
    背法令之具體事實，民事訴訟法第436條之24第2項、第436
    條之25分別定有明文。經查，上訴人於民國110年5月19日提
    出民事上訴狀聲明上訴，同時表明上訴人於起訴前業經文普
    世紀天廈（下稱系爭大廈）區分所有權人會議（下稱區權人
    會議）於109年9月19日決議授權上訴人提起本件訴訟（下稱
    系爭區權人決議），原審審理過程中未就上訴人有無訴訟實
    施權乙節為闡明，逕以上訴人未提出系爭大廈規約或區權人
    會議決議授權起訴為由駁回其訴，有違民事訴訟法第199條
    第2項行使闡明權之義務，屬判決違背等語（見本院卷第23-
    25頁），應認上訴人形式上已具體指摘原審判決所違背之法
    令及違背法令之具體事實，依首開規定，上訴人提起本件小
    額訴訟之上訴，應屬合法。被上訴人辯稱上訴人提起上訴未
    具體指摘原審判決違背法令之處，上訴不合法等語，委無理
    由。
貳、實體方面
一、上訴人起訴及於本院主張略以：被上訴人前為系爭大廈門牌
    號碼臺北市○○區○○路0段000號18樓之7房屋（下稱系爭房屋
    ）之所有權人。伊未事前經被上訴人同意，即於107年12月4
    日由外包廠商清潔人員進入系爭房屋露台，操作該處供洗刷
    系爭大廈外牆、緊急逃生之用的維護管理設備（下稱系爭維
    管設備）進行系爭大廈東側外牆清洗作業。因被上訴人不滿
    上情，伊遂於108年3月8日、同年月13日登門向被上訴人致
    歉，惟未獲諒解。詎竟被上訴人於108年5月18日自行僱工拆
    除系爭維管設備，並於同年月27日持拆除費用收據新臺幣（
    下同）1萬5,750元（下稱系爭拆除費用）要求伊給付，並自
    行主張得與被上訴人應繳納之系爭大廈管理費抵銷。系爭維
    管設備既屬系爭大廈之共有部分及其相關設施，而為系爭大
    廈全體區分所有權人所共有，然其管理及維護事項，依法均
    由伊為之，伊因執行管理及維護系爭維管設備而衍生之民事
    訴訟自有訴訟實施權，且本件起訴前業經區權人會議決議授
    權。是被上訴人擅自拆除系爭維管設備，伊得以自己名義，
    依據民法第184條第1項前段規定請求被上訴人負侵權行為損
    害賠償之回復原狀責任，賠償嗣後伊再架設新維管設備之費
    用支出8萬9,250元等語。
二、被上訴人則以：
（一）本院於110年11月5日準備程序中，對於事實偏見調查證據
      ，詰問被上訴人處處偏頗，筆錄未能如實記載，恐蹈枉法
      。對照本院另案109年度店小字第1323號上訴人訴請伊給
      付管理費事件所為不利伊之枉法判決，官官相護。
（二）上訴人於上訴程序中無端編造提出系爭區權人決議會議紀
      錄，並聲請傳訊證人田鎮華，顯於第二審程序中提出新攻
      擊或防禦方法，無法無天，敗壞司法，應駁回其聲請。
（三）伊於原審中有提出108年9月17日存款金額2,133元之彰化
      銀行存款憑條（下稱系爭彰銀存款單）並經原審法官當庭
      勘驗無訛，生自認效果，系爭彰銀存款單確為上訴人所開
      立。伊又既於108年5月27日已將系爭拆除費用發票交給上
      訴人收執，足徵上訴人同意拆除系爭維管設備，則伊為上
      訴人所支出之系爭拆除費用，自應得與伊於108年6月至9
      月間應繳納上訴人之管理費抵銷，與侵權行為無涉。況上
      訴人嗣於108年6月8日復自行完成外牆清洗，足證系爭維
      管設備並非系爭大廈必要共有設備等語。
三、原審為上訴人敗訴之判決。上訴人不服，提起上訴，並聲明
    ：（一）原判決廢棄；（二）被上訴人應給付上訴人8萬9,2
    50元，及自民事起訴狀繕本送達被上訴人翌日起至清償日止
    ，按週年利率5％計算之利息。被上訴人答辯聲明：上訴駁回
    。
四、兩造不爭執事項（見本院卷第252頁）
（一）被上訴人前為系爭房屋所有權人。
（二）上訴人之外包廠商清潔人員於107年12月4日以垂降方式進
      入系爭房屋露台位置，操作露台女兒牆上之系爭維管設備
      進行系爭大廈東側外牆清洗。
（三）被上訴人僱工於108年5月18日拆除系爭維管設備並放置於
      系爭大廈地下1樓管理中心旁，支出系爭拆除費用1萬5,75
      0元。
（四）上訴人曾於108年12月31日以存證信函催告被上訴人應回
      復原狀。
（五）被上訴人嗣將系爭房屋出售他人，經上訴人與系爭房屋後
      手協商，於109年6月16日委由相元鋼鐵有限公司（下稱相
      元公司）架設新維管設備，支出費用8萬9,250元。
（六）上訴人於108年9月17日將系爭彰銀存款單交給被上訴人。
五、得心證之理由
　　上訴人主張原審判決有違背法令之情，且被上訴人擅自拆除
    系爭維管設備之行為，應負侵權行為損害賠償責任等情，為
    被上訴人所否認，並以前詞置辯。茲就本件爭執事項及本院
    判斷，分述如下：
（一）原審判決有無違背法令之情事，即上訴人之上訴是否合於
      民事訴訟法第436條之24第2項、第436條之25等規定？
　　1.按審判長應注意令當事人就訴訟關係之事實及法律為適當
      完全之辯論。審判長應向當事人發問或曉諭，令其為事實
      上及法律上陳述、聲明證據或為其他必要之聲明及陳述；
      其所聲明或陳述有不明瞭或不完足者，應令其敘明或補充
      之，民事訴訟法第199條第1項、第2項定有明文。此為審
      判長對於訴訟關係未盡此項必要之處置，違背闡明之義務
      者，其訴訟程序即有重大瑕疵，而基此所為之判決，自屬
      違背法令（最高法院97年度台上字第1532號判決意旨參照
      ）。
　　2.經查，原審就上訴人提起本件訴訟有無系爭大廈管理規約
      或系爭大廈區權人會議決議事前授權乙節，於審理過程未
      曾曉諭兩造表示意見，此有案件審理單、言詞辯論筆錄在
      卷可參（見原審卷第171、183-185、281-285頁），致令
      上訴人無從為必要之證據聲明提出，或為補充陳述主張，
      上訴人就原審此部分之判斷，難謂有適當完全之辯論，原
      審嗣以上訴人並未舉證證明系爭大廈管理規約或系爭大廈
      區權人會議決議授權上訴人提起本件訴訟為由，駁回上訴
      人之請求。依上開說明，應認原審之訴訟程序有重大瑕疵
      ，基此所為之判決，應屬違背法令。是上訴人主張本件具
      備小額程序上訴第二審事由，即屬正當。
（二）上訴人主張被上訴人應就其自行拆除系爭維管設備之行為
      負侵權行為之損害賠償責任，有無理由？
　　1.按公寓大廈管理委員會有當事人能力，公寓大廈管理條例
      （下稱公寓條例）第38條第1項定有明文。該條例復就管
      理委員會之當事人能力，並無其他限縮規定，堪認公寓大
      廈管理委員會得為民事訴訟之合法當事人。又公寓條例第
      3條第9款規定，公寓大廈管理委員會係為執行區所有權人
      會議決議事項及公寓大廈管理維護工作，由區分所有權人
      選任住戶若干人為管理委員所設立之組織，故公寓大廈管
      理委員會乃有一定之設立目的。而公寓大廈管理委員會均
      有設置主任委員，對外代表管理委員會，復有一定之組織
      及事務所，執行公寓大廈之管理維護事務，並收取公共基
      金設立專戶儲存並支應於大樓之管理維護事務，而有獨立
      之財產（公寓條例第18條第3項、第29條、第36條規定參
      照），則堪認依公寓條例規定成立之公寓大廈管理委員會
      已具有非法人團體之性質。又按非法人團體雖無權利能力
      ，然日常用其團體之名義為交易者比比皆是，故非法人團
      體除法律有明文規定或依其性質不得享受權利、負擔義務
      外，尚難謂與之為法律行為或其為之法律行為一概無效（
      最高法院79年度台上字第1293號裁判意旨參照）。而參諸
      公寓條例第10條第2項前段規定，共用部分、約定共有部
      分之修繕、管理、維護，由管理負責人或管理委員會為之
      。是管理委員會就社區共用部分之管理及維護得以自己名
      義為處理，則因執行管理及維護社區共用部分而衍生之相
      關民事紛爭，自有訴訟之實施權，否則有違公寓條例特別
      規定管理委員會得獨立執行職務及實施訴訟之立法目的。
      經查，本件上訴人既係依據公寓條例成立之管理委員會，
      自堪認係非法人團體，則其主張其所負責管理及維護之系
      爭大廈公共設施即系爭維管設備，遭被上訴人於108年5月
      27日無故拆除，爰以本件訴訟請求被上訴人負侵權行為損
      害賠償責任等情，自應認係上訴人基於公寓條例所賦予之
      固有權限，為執行其關於公共設施之管理及維護之職務所
      提起。是被上訴人雖否認上訴人所提之系爭區權人決議會
      議紀錄之形式上真正，惟此仍無礙於上訴人本得依管委會
      固有權限提起本件訴訟，先予敘明。
　　2.復按因故意或過失，不法侵害他人之權利者，負損害賠償
      之責任，民法第184條第1項前段定有明文。查系爭維管設
      備原架設於系爭房屋露台位置，其功能為供清潔人員進行
      系爭大廈外牆清洗之用，為兩造所不爭，且觀諸系爭大廈
      自101年度迄今之外牆清洗紀錄，於107年12月備註欄記載
      ：「107.12.04-05事件發生」、108年6月備註欄記載：「
      108/5/27拆除掛架、未能清洗部分未扣除」等文字（見原
      審卷第53頁），顯示系爭維管設備於108年5月27日遭被上
      訴人拆除後，即有部分外牆未能進行清洗之情，益徵系爭
      維管設備屬於上訴人為清潔、維護系爭大廈共用外牆部分
      所管領、使用之必要設備，而為系爭大廈全體區分所有權
      人所共有。然被上訴人未經系爭大廈區權人會議決議或系
      爭大廈管理規約之授權，復未取得上訴人之同意，即自行
      拆除系爭維管設備，即屬侵害系爭大廈全體區分所有權人
      之權利，被上訴人自應依侵權行為之法律關係，就上開行
      為使上訴人所受之損害負擔損害賠償責任。
　　3.被上訴人雖主張其已於108年5月27日將系爭拆除費用發票
      交給上訴人，上訴人已同意拆除系爭維管設備，且本件系
      爭拆除費用業與其應繳納之管理費相互抵銷而消滅等語，
      並以系爭拆除費用發票及系爭彰銀存款單為證（見原審卷
      第47、289頁）。惟查，上訴人縱於108年5月27日斯時收
      受系爭拆除費用發票，然此與上訴人是否同意被上訴人拆
      除系爭維管設備，乃屬二事，況上訴人於本件審理過程中
      始終否認被上訴人有拆除系爭維管設備之權利，則被上訴
      人以此主張上訴人業已同意拆除系爭維管設備等語，即無
      從採取。另被上訴人自行拆除系爭維管設備對系爭大廈全
      體區分所有權人所造成之權利侵害，應負侵權行為賠償責
      任乙節，業如前2.所認定，是被上訴人就其為遂行侵害行
      為即僱工拆除系爭維管設備所支出之費用，自無何應令上
      訴人負擔，而得與被上訴人所應繳納之管理費相互抵銷之
      理。是被上訴人上開所辯，均難採信。
（三）上訴人請求被上訴人給付回復原狀之必要費用8萬9,250元
      本息，有無理由？
　　1.按負損害賠償責任者，除法律另有規定或契約另有訂定外
      ，應回復他方損害發生前之原狀；應回復原狀者，如經債
      權人定相當期限催告後，逾期不為回復時，債權人得請求
      以金錢賠償其損害，民法第213條第1項、第214條分別定
      有明文。
　　2.查上訴人前因被上訴人擅自拆除系爭維管設備，已於108
      年12月31日以存證信函請求被上訴人應回復原狀等情，為
      兩造所不爭執，且有臺北六張犁郵局563號存證信函在卷
      可佐（見原審卷第51頁），然被上訴人嗣未回復原狀，上
      訴人乃於109年6月16日另再僱工裝設新維管設備並支出8
      萬9,250元，此亦有相元公司現場施工照片、報價單、請
      款單、發票影本等件在卷（見原審卷第55-79頁）。則上
      訴人主張被上訴人應賠償上訴人為回復原狀所支出之費用
      8萬9,250元，與前開規定並無不合，應予准許。
　　3.末就上訴人前開得向被上訴人請求之金額，屬無確定期限
      之給付，上訴人請求加計自民事起訴狀繕本送達被上訴人
      翌日起（即自109年11月21日，見原審卷第89頁）至清償
      日止，按週年利率5％計算之利息，核與民法第203條、第2
      29條第2項、第233條第1項前段規定相符，亦應准許。
六、綜上所述，上訴人依據侵權行為之法律關係，請求被上訴人
    給付8萬9,250元，及自109年11月21日起至清償日止，按週
    年利率5％計算之利息，為有理由，應予准許。原審以上訴人
    未舉證證明系爭大廈管理規約或區分所有權人會議決議有授
    權上訴人提起本件訴訟為由，駁回上訴人之訴，尚有未洽。
    上訴意旨指摘原判決不當，求予廢棄改判，為有理由。爰由
    本院予以廢棄改判如主文第2項所示。
七、本件事證已臻明確，兩造其餘攻防方法及所提證據，經本院
    斟酌後，核與判決結果不生影響，爰不予逐一論述，併此敘
    明。
八、本件訴訟費用確定如主文第3項所示金額。
九、訴訟費用負擔之依據：民事訴訟法第78條。
中　　華　　民　　國　　111 　年　　2 　　月　　24　　日
                  民事第二庭  審判長法　官　林鈺琅
　　　　　　　　　　　　　　　　　　法　官　蔡英雌
　　　　　　　　　　　　　　　　　　法　官　郭子彰
以上正本係照原本作成。　　　　　　　　　
本判決不得上訴。
中　　華　　民　　國　　111 　年　　2 　　月　　24　　日
　　　　　　　　　                  書記官  李真萍